臺灣臺中地方法院民事判決　九十三年度婚字第五二九號
　　原　　　告　賴泓安及賴虹姿.
　　訴訟代理人　楊玉珍律師
　　複　代理人　紀雅惠律師
　　　　　　　　黃鈴律師
　　被　　　告　甲○○
　　訴訟代理人　趙惠如律師
　　複　代理人　黃柏霖律師
　　　　　　　　楊俊彥律師
右當事人間請求離婚事件，本院於民國九十三年十一月十八日言詞辯論終結，判決如
左：
    主      文
准原告與被告離婚。
訴訟費用由被告負擔。
    事實及理由
一、原告主張：兩造於民國八十九年十一月五日結婚，未育有子女。兩造婚前於八十
    九年八月底，經友人介紹認識，當時原告於臺中縣大里市任教，被告於新竹科學
    園區工作，相隔兩地，認識二月餘，被告對原告求婚，原告當時雖曾擔憂相識未
    深，對彼此個性尚不及瞭解，匆促結婚恐有不妥，惟顧及若拒絕被告之求婚，未
    來雙方之交往難免會有疙瘩，未經深思熟慮，仍貿然答應此一婚事，詎婚後雙方
    果因生長背景不同，觀念差異甚大，致使雙方原本感情基礎不穩之婚姻，為適應
    彼此生活，倍感辛苦，又因意見岐異溝通不良，時而發生爭吵，對婚姻之經營，
    更是雪上加霜，夫妻情份日漸破壞殆盡，毫無情愛可言，只有彼此不斷怨懟，被
    告甚至多次向原告要求協議離婚，原告業已同意，然被告卻以其身為長子，恐其
    離婚，遭人非議，影響弟妹為由，而拒絕協同辦理離婚，婚姻至此實形同虛名，
    嗣被告常常不明究理指責原告，要求原告凡事順從其意，漠視人與人之間應有之
    尊重，實令原告深感痛心，原告亦僅能忍下辛酸，暗自垂淚，九十一年一月間，
    原告隨同被告及其家人，晚上搭乘夜車抵達屏東，準備翌日參加被告二妹之婚禮
    ，到達時已是深夜時分，原告身體感到不適準備休息，因此希望被告代為向其母
    親與阿姨表示無法陪同二人聊天，詎被告非但不能體諒，反怒稱「好！你要這樣
    可以，看我以後怎麼對你！」、「我們明天早上再回去辦離婚」等語，婚禮過後
    第一天，被告即至原告父母經營之工廠內咆哮，對原告父母揚言：「你女兒我不
    要了」、「你女兒我以後都不要管了」，完全未顧及原告當時之感受，第二天原
    告父母擔憂原告之狀況，乃至兩造住所探視，詎被告言談中非但未尊重原告之父
    母，反每每惡言相向，原告父母離去後，被告即以「我早就想把妳爸媽轟出去了
    。」等語告知原告，原告父母回家後，又不放心原告之狀況，打電話予原告時，
    被告正大聲辱罵，且態度兇惡，原告電話中因害怕一再求救，原告父母趕往現場
    救援，原告父母眼見被告不斷責難、謾罵原告，乃將原告接回娘家居住，原告實
    無法期待兩造間能繼續共同經營此段婚姻，兩造正式分居迄今將近三年，雙方未
    曾往來，兩造間形同陌路，原告無意維持此一名存實亡之婚姻，爰依民法第一千
    零五十二條第二項規定請求離婚等語。並聲明如主文所示。
二、被告則以：兩造婚後被告至新竹工作，原告仍居住於娘家，九十年四、五月間兩
    造合資且貸款購買於臺中縣大里市○○街一七三號房地。被告及家人對於原告均
    極為疼愛，雖原告經常臉色不佳，亦不與長輩打招呼，被告及家人均能體諒原告
    適應新環境的困難，對於原告不擅家務一事，被告及家人也從未有微詞，故婆家
    之家務則由被告之母及胞妹共同分擔。被告每星期六、日返回中部與原告相聚，
    雙方小別勝新婚，感情甚篤，且假日回家後洗碗、洗衣服等家務係由被告負責，
    故兩造家中之家務亦多由被告放假時打理；原告因體虛手腳較易冰冷，被告尚且
    褒湯予原告食用，又因原告係家中獨生女，不諳家事及較驕縱，被告及家人也均
    多所體諒，兩造住家與原告娘家僅隔一條街，兩造如稍有小磨擦，原告不僅不願
    理性溝通，動輒打電話向其父母告狀，而原告父母亦常不明究裡指責被告，被告
    基於對原告父母之尊重及對原告之疼愛而多所忍讓，原告之所以無法由婚姻中學
    習兩性互相尊重及容忍，亦係因原告之父母干涉過深，兩造稍有意見不一致，原
    告父母即以電話持續關心發生情形，甚至到兩造之住所關心，致原告無法適應婚
    姻生活之新環境。又原告向被告表示前開房地為二人共有，因原告沒有安全感，
    且認為如被告疼愛原告，當應以原告名義購買房地，被告基於疼愛原告，遂聽從
    原告建議將前開房地二分之一應有部分移轉予原告，詎嗣後被告即返回娘家居住
    ，被告休假返家時，原告即避不見面，斯時被告始發現原告竟已將前開房地移轉
    予娘家兄嫂，且於未經被告同意擅自將被告名下之自小客車移轉予娘家母親，且
    因被告所有存簿及印鑑均委由原告保管，原告竟將被告所有存款提領一空。再者
    ，兩造婚後不久原告即懷孕，原告以吃避孕藥恐對胎兒不好，且其不想太早有小
    孩為由，施以人工流產手術，被告雖有諸多不捨，亦只得含淚配合。被告對待原
    告甚為疼愛，呵護備至，竟遭原告羅織不實情事而提出離婚請求，原告視婚姻如
    兒戲，實令被告深感詫異與心痛，準此，原告主觀所認定之婚姻破綻係不可歸責
    於被告，原告自無訴請離婚之權利等語置辯。並聲明：原告之訴駁回。
三、本件經本院與兩造協議整理爭點結果，兩造爭執、不爭執事項如次：
  (一)兩造不爭之事實：
    (1)兩造於八十九年十一月五日結婚，目前婚姻關係存續中。
    (2)兩造自九十一年一月起且迄今未同住一處。
    (3)兩造婚後，原告於臺中縣大里市教書，居住於臺中；被告於新竹工作，居住於
      新竹，兩造於假日或休假時相聚。
  (二)爭點之所在：
    (1)兩造間之婚姻是否有難以維持婚姻之重大事由？
    (2)兩造間之婚姻如有破綻，應歸責於何人？。
四、法院之判斷：
  (一)原告主張兩造個性歧異，相識不深即結婚，婚後感情不睦，經常發生齟齬爭執，
    目前已分居三年，雙方之婚姻已生破綻而至無法回復之境地，且應歸責於被告等
    語。被告對於兩造分居之事實雖不爭執，惟辯稱係因原告婚後無法適應婚姻生活
    ，且兩造間婚姻發生破綻係可歸責於被告及其父母等語。是本件應審究者為兩造
    婚姻是否有難以維持之重大事由？如兩造婚姻已生破綻，其責任歸屬為何？經查
    ：
    (1)原告主張，兩造僅僅交往數個月即結婚，彼此認識不清導致婚後感情不睦等情
      。被告則以，其於婚前假日即常會至臺中與原告約會，星期六晚上亦係居住於
      原告家中，且兩造均受高等教育，絕無認識不深即倉促結婚之理等語，並提出
      原告婚前所書寫予被告之書信為證。然證人即原告之母陳金子到庭證述稱：「
      （兩造婚前交往時間多久？）媒人提親之後，兩個月就結婚，但是交往期間，
      一星期見面不到一次。」「（婚後兩造是否分居？）婚後被告住在新竹，原告
      住在台中娘家，壹個月見面不到三次。自結婚以後，兩造感情就不是很好。我
      覺得原告婚後心情不好，我問她為何？原告答說：婆婆要求被告要對原告有所
      要求，原告必須要順從被告的意思。」（本院九十三年五月三十一日言詞辯論
      筆錄參照）。徵之婚姻係不同性別、獨立個體之結合，異性男女婚前戀愛濃烈
      ，婚後發現生活習慣或價值觀念不同者，亦多有所聞，且衡諸常理，男女朋友
      僅認識約三、四個月即步入結婚禮堂，實難據此即認定兩造已有深厚穩固之情
      感基礎。況僅憑被告所提出之上開書信內容，雖足以證明原告於書寫該信件予
      被告時心中有濃厚之感情，尚難逕依此即認兩造間自認識後至結婚已有充分之
      認識及穩固之感情基礎，顯見兩造感情並非十分融洽。
    (2)原告另主張，被告經常不明究裡指責原告，要求原告凡事順從其意，漠視人與
      人間應有之尊重。被告則以，兩造住家與原告娘家僅隔一條街，兩造如稍有小
      磨擦，原告未能理性溝通，而原告父母亦常不明究裡指責被告，且原告之所以
      無法由婚姻中學習兩性互相尊重及容忍，亦係因原告之父母干涉過深，兩造稍
      有意見不一致，原告父母即以電話持續關心發生情形，甚至到兩造之住所關心
      ，致原告無法適應婚姻生活之新環境等語。證人陳金子則到庭證述稱：「（被
      告是否曾經提出離婚之要求？）被告曾經告訴原告：兩人個性不合、被告的父
      母也不喜歡原告。被告的妹妹出嫁，兩造一起到屏東，我打電話給原告，原告
      在電話中哭泣，我問她為何？原告答：被告要求她和被告的阿姨、媽媽聊天，
      當時原告的身體不舒服，被告就說若原告不願與被告阿姨、媽媽聊天，就不會
      就此干休。後來我又打電話給原告，原告又哭了，我勸她忍耐。原告告訴我：
      被告說明天回家就要跟她離婚。」（本院九十三年五月三十一日言詞辯論筆錄
      參照）。是以，兩造間發生磨擦時究誰是誰非，實難以認定，然依兩造上開主
      張及證據足認定，兩造間婚後感情不甚和睦，經常為細故生齟齬爭執，此亦係
      兩造間日後婚姻發生破綻之原因，其理至明。
    (3)原告主張被告二妹婚禮時，被告怒罵原告「好！你要這樣可以，看我以後怎麼
      對你！」「我們明天早上再回去辦離婚」；翌日被告又對原告父母咆哮「你女
      兒我不要了」「你女兒我以後都不要管了」等情。被告則否認上開事實，並抗
      辯稱，原告父母未親眼目睹兩造之相處，均係由原告轉述云云，而證人即被告
      之妹張惠美亦證稱：其等至屏東參加婚禮，並無不愉快之情事；出發的當天晚
      上，被告之母親及阿姨在樓下聊天，因未見原告在場，被告即上樓問原告要否
      下樓。但後來只有被告一人下來，被告稱原告已經卸妝，要準備就寢了等語（
      本院九十三年六月二十八日言詞辯論筆錄參照）。然依證人陳金子所述，兩造
      平時生活相處並非十分融洽。此與證人張惠美所稱：原告平時就很少跟家人講
      話，參加婚禮當天亦未與被告家人一起聊天等情相符。準此以觀，原告與被告
      之家人一同前往屏東參加婚禮，並因此產生嫌隙，僅是夫妻日常生活不睦之具
      體事例。無論從證人張惠美或陳金子所為上開證述之內容以觀，兩造之相處不
      非十分和睦，足以說明兩造感情確實不佳。
    (4)原告再主張，兩造感情不睦，原告返回娘家居住後，被告未曾努力維繫兩造婚
      姻，且其返回娘家居住迄今將近三年，於提起本件離婚訴訟前，被告從未來電
      聞問，更遑論親自至原告娘家探視原告，縱於本件訴訟期間被告亦未曾試圖改
      善雙方之問題，然彼此婚姻早已名存實亡等情。被告則以，原告離棄被告之心
      意已決，故於返回娘家後除拒絕接聽被告電話外，更對被告表示除離婚之事外
      ，均別再聯繫，被告曾與家人至臺中用餐，席間亦一再打電話央求原告前來用
      餐等語，證人張惠美亦證述：原告返回娘家期間，被告曾多次打電話找原告，
      然原告說：如果被告同意離婚，再打電話，否則就不要再打了等語（本院九十
      三年六月二十八日言詞辯論筆錄參照）。綜上，兩造上開主張及所舉證人之證
      詞均係各執己詞，然對於兩造間分居後是否曾努力於婚姻之維繫，或究係可歸
      責於哪一方致兩造間感情無法回復仍僵於分居狀態一節，實難僅憑兩造之主張
      或證人之陳述即遽以認定，是依兩造上開主張及證據，亦僅能證明兩造間因情
      感生變而分居，分居後互動亦不佳，致兩造婚姻陷於破裂無法彌補狀態。
  (二)按民法第一千零五十二條第二項所稱「有前項以外之重大事由，難以維持婚姻者
    」，乃抽象的、概括的離婚事由，係民法親屬編於七十四年修正時，為因應實際
    需要，參酌各國立法例，導入破綻主義思想所增設。但其事由應由夫妻之一方負
    責者，僅他方得請求離婚，是其所採者為消極破綻主義精神，而非積極破綻主義
    。關於是否為難以維持婚姻之重大事由，其判斷標準為婚姻是否已生破綻而無回
    復之希望。而婚姻是否已生破綻而無回復之希望，則應依客觀的標準，即難以維
    持婚姻之事實，是否已達於倘處於同一境況，任何人均將喪失維持婚姻意欲之程
    度而定。至於同條但書所規定「難以維持婚姻之重大事由應由夫妻之一方負責者
    ，僅他方得請求離婚」，乃因如肯定有責配偶之離婚請求，無異承認恣意離婚，
    破壞婚姻秩序，且有背於道義，尤其違反自己清白（clean hands）之法理，有
    欠公允，同時亦與國民之法感情及倫理觀念不合，因而採消極破綻主義。然若夫
    妻雙方均為有責時，則應衡量比較雙方之有責程度，而許責任較輕之一方向應負
    主要責任之他方請求離婚，以符合公平（最高法院九十一年臺上字第二０二三號
    判決意旨參照）。本件兩造自九十一年一月起即分居迄今，顯有違夫妻應共同生
    活而營美滿婚姻之本旨，兩造間情愛已失，在客觀上兩造感情裂痕難已癒合，雖
    被告表示不願結束兩造之婚姻，且兩造在其等分居期間，均未曾試圖為挽回夫妻
    情感之和諧而作努力，是依上情，顯然兩造均怠於努力維護兩造之婚姻幸福和諧
    ，客觀上又有分居之事實，足認兩造間婚姻所生之破綻已無回復之希望，堪信本
    件兩造間確有難以維持婚姻之重大事由存在，而難以繼續彼此之共同婚姻生活無
    疑，而就造成兩造婚姻難以維持之離婚事由觀之，兩造均應負同等之過失責任。
    參照上開最高法院判決意旨所示，原告依民法第一千零五十二條第二項請求判決
    離婚，洵屬正當，應予准許。
  (三)本件事證已臻明確，兩造其餘有關兩造居住之房地究係何人購買，原告過戶汽車
    予其母親一事是否經被告同意，及原告返回娘家居住之原因等事實之攻擊防禦方
    法及舉證，於本件事實之認定及判決結果不生影響，茲不一一論列，附為敘明。
五、訴訟費用負擔之依據：民事訴訟法第七十八條。
中　　　華　　　民　　　國　　九十三　　年　　  十二　　  月　　　九 　 日
                                  臺灣臺中地方法院家事法庭
~B法　　　官　林三元
正本係照原本作成。
如對本判決上訴，須於判決送達後二十日之不變期間內，向本院提出上訴狀。
中　　　華　　　民　　　國　　九十三　　年　　　十二　　　月　十三　 　 日
~B法院書記官
